臺灣高等法院花蓮分院民事判決　　　　　　96年度上字第10號
上　 訴 　人　丙○○
被　上 訴 人　甲○○○
兼訴訟代理人　乙○○
上列當事人間請求清償借款等事件，上訴人不服臺灣花蓮地方法
院中華民國96年3月29日 (94年度訴字第283號)第一審判決，提
起上訴，本院於96年6月21日言詞辯論終結，茲判決如下：
    主  文
上訴及變更之訴均駁回。
第二審訴訟費用由上訴人負擔。
    事實及理由
一上訴人於原審依借貸之法律關係訴請判令被上訴人2人償還借
  款新台幣 (下同)20 萬元，於本審就此部分變更訴訟標的改依
  不當得利之法律關係訴請判令被上訴人甲○○○給付，其請求
  之基礎事實同一，應准予變更。
二上訴人於原審起訴主張：
  1.被上訴人乙○○及甲○○○為夫妻，2人共同經營順興糕餅
    鋪。民國93年10月間起，被上訴人因信用問題無法向銀行貸
    款，資金週轉不良，故找上訴人借款，並同意將土地及廠房
    作擔保，上訴人乃請被上訴人乙○○開出成本及貨品價目表
    、欠材料商及其他工廠之明細，並詢問他人意見後，決定投
    資，與被上訴人2人合夥經營順興糕餅鋪，由被上訴人2人以
    機械設備出資作價新台幣（下同）800萬元，佔80%股份，原
    告投資200萬元，佔20%股份，雙方言明，由上訴人負責資金
    週轉、業務經營、無薪資，被上訴人2人負責生產及品管，
    每月薪資被上訴人乙○○為5萬元，被上訴人甲○○○為3萬
    元、被上訴人2人之女吳佩怡2萬4千元、吳克華2萬元，合計
    每月支領薪資12萬4千元。上訴人另於94年1月15日請材料商
    開會，並同意被上訴人2人欠款每月分期攤還，往後所叫材
    料款由上訴人付現金叫貨。上訴人自94年1月19日起投資，
    因2月為春節，又借被上訴人2人20萬元現金過年。至94年4
    月11日，被上訴人2人未告知上訴人，將工廠鐵門拉下，不
    許上訴人及員工進入，並避不見面，當時上訴人已經支出
    1,631, 526元。嗣同年5月23日，經友人告知被上訴人2人在
    搬機械要運走，上訴人向中華派出所報案後經警前往處理，
    被上訴人2人卻提出於86年已將機械設備賣予他人之文件；
    且被上訴人2人已將土地及廠房過戶予被上訴人乙○○之兄
    吳聲順，並將土地銀行貸款；再向廠商查詢，被上訴人已將
    2、3、4月份之貨款收取，兩造已無法繼續合夥經營事業，
    爰依兩造合夥關係消滅之法律關係請求返還上訴人之出資
    1,431,526元及依借款返還請求權請求被上訴人2人返還20
    萬元。
  2.對被上訴人抗辯之陳述：
    (1)兩造協議之合夥條件為被上訴人佔80%之股份，上訴人佔
      20%之股份，被上訴人股金以工廠機械設備折計800萬元，
      上訴人負責六個月週轉金、薪資、原料貨款支付及機械設
      備向銀行貸款，並協定先將本業經營好，待機械設備貸款
      下來後再購買製麵條機器；入股前所積欠一切稅款、原料
      商貨款等由被上訴人自行負責處理；入股後前六個月不必
      支付廠房租金，六個月後再支付等。上訴人於94年1月19
      日入股後，同月20日、29日於更生日報求才，但因春節過
      年，無人應徵，直至2月25日雇用黃秋容為會計小姐，上
      訴人要求被上訴人將工廠原料庫存及1、2月之應收帳目交
      接，被上訴人一直到3月中旬才將1月份的應收帳款交給會
      計，且原料庫存一直不願清點入帳，直到4月2日上訴人及
      會計自行清點，清點後之原料庫存與帳面不符，上訴人向
      被上訴人查問，被上訴人一直無法說明，因此有爭議之貨
      款，上訴人請會計不要支付。又被上訴人只交1月份貨款
      ，2 月份有一部份，3月份未繳，1、2月份門市現金未繳
      ，3月份門市現金有繳。上訴人不管收入只看帳目，亦從
      未跟廠商說願意負責被上訴人之債務。
    (2)借款20萬元部分，是被上訴人積欠訴外人張先生錢，張先
      生委託訴外人陳明宗處理，被上訴人請上訴人幫忙，否則
      無法過春節，上訴人考量春節訂單多，才向朋友借款10萬
      元及以上訴人所有之10萬元合計20萬元借予被上訴人，被
      上訴人請上訴人代為轉交予陳明宗。借款時是被上訴人2
      人一起來借的，被上訴人乙○○開口說要借錢，被上訴人
      甲○○○在旁邊聽，沒有講話。
   3.並聲明：被上訴人應給付上訴人1,631,526元及自民國94年
     4 月11日起至清償日止按週年利率百分之五計算之利息。
     訴訟費用由被上訴人負擔。
三被上訴人答辯則以：
  1.被上訴人於93年10月間因資金拮据，財務發生狀況，欲結束
    營業，上訴人得知後力勸被上訴人以合夥方式招募資金，兩
    造因此開始合夥，並約定上訴人合夥入股之資金為300萬元
    ，其中200萬元為公司周轉金，100萬元作為購買製麵條機器
    ，但須匯入共同約定之帳戶。因當時名產業務已沒落，被上
    訴人希望能將營業重點放在麵條製作項目，上訴人亦同意。
    此外，雙方另約定：開始合夥後，被上訴人須交出經營權，
    會計由上訴人指派，帳目資金流向均須由上訴人負責，被上
    訴人只單純負責供貨工廠之生產及收貨款事宜；被上訴人2
    人每月領取8萬元薪資；被上訴人須交出工廠登記證、營利
    事業登記證辦理負責人變更事宜；之前所欠稅款及所有稅款
    、貸款及汽車貸款由合夥繳納；支付被上訴人房租6萬元。
    被上訴人2人並共同簽立一紙票面金額300萬元之本票及相關
    資金運用書予上訴人，以向之前債權人提示，確保之前債權
    人勿催討債務，並約定94年1月底將上揭本票返還被上訴人
    ，以上條件談妥後，兩造自94年1月21日起正式合作。
  2.兩造約定後，被上訴人即將所有證件及印章交予上訴人辦理
    負責人變更，並開立面額300萬本票予上訴人，但上訴人並
    未於94年1月31日前將本票返還被上訴人，上訴人更於94年2
    月中旬僱用會計進入公司，嗣被上訴人要求簽署合作書面契
    約並將300萬元匯入共同帳戶內，上訴人均置之不理，只肯
    用多少拿多少。此期間一、二、三月貨款被上訴人已交由公
    司會計黃秋蓉存入訴外人合作金庫沈哲華帳戶，相關公資金
    收入均由上訴人取走。惟上訴人並未依約每月攤還被上訴人
    之前所欠貨款，94年1月至3月仍有118萬多元貨款未付，亦
    未給付租金給被上訴人，所有貸款、電費、加班費及薪資等
    均不願支付。被上訴人乃於94年4月初，向上訴人表示若於
    同月11日前未能依約領得薪資及租金，即將解除二造之合夥
    關係，詎上訴人屆期仍未支付，被上訴人乃主動表示解除合
    夥契約，並請上訴人安排之人事另謀高就。
  3.上訴人出資股金究竟多少，因兩造未對帳，無法確認金額。
  4.被上訴人乙○○有向上訴人借款20萬元。
  5.並聲明：上訴人之訴駁回；訴訟費用由上訴人負擔。
四原審為上訴人敗訴之判決，上訴人上訴聲明：(一)原判決廢棄。
  (二)被上訴人應給付上訴人1,431,526元及94年4月11日起至清償
  日止按年息百分之5計算之利息；另被上訴人甲○○○給付上
  訴人20萬元及自94年2月5日起至清償日止按年息百分之5計算
  之利息。(三)第一、二審訴訟費用由被上訴人負擔。其陳述除與
  原審判決書所記載者相同，予以引用外，補陳略稱：(一)兩造關
  於合夥之出資是由被上訴人出廠房，上訴人之出資則是合夥開
  始後6個月內之進貨，薪資由上訴人支付，本件請求被上訴人2
  人返還者即為上訴人於合夥開始後3個月內所支付之進貨貨款
  及薪資。(二)既然原審判決認定被上訴人乙○○向上訴人借款，
  但該筆借款係由上訴人代被上訴人甲○○○償還向訴外人陳明
  宗之借款，則被上訴人甲○○○無法律上之原因受有利益，致
  上訴人受有損害，依民法第179條規定，被上訴人甲○○○應
  返還該不當得利。被上訴人陳述與原審判決書所記載者相同予
  以引用外，補陳略稱：合夥開始時雙方言明與廠商間之交易須
  現金交易不得拖欠，然94年1月至3月上訴人經營合夥期間仍有
  1,189,388元貨款未付，且尚有車輛貸款、電費及員工加班費
  、薪資未付，上訴人於合夥結束後，又不提供帳目以供核對，
  被上訴人因而不願支付上訴人所請求之金額等語。
五兩造不爭執之事實：
　1.兩造於94年1月19日成立合夥契約，約定由被上訴人以順興
    糕餅舖之機械設備做為出資，股份占百分之80，上訴人則以
    合夥開始後6個月內之進貨價款及員工薪資之支付做為股金
    ，股份為百分之20。
  2.系爭1,431,526元為上訴人依合夥契約約定於合夥開始後3個
    月內所支付之股金。
  3.兩造間之合夥已於94年4月11日終止，迄今未經清算。
六得心證之理由：
  1.關於返還合夥出資（股金）部分：
    按合夥人於合夥清算前，不得請求合夥財產之分析，民法第
    682條第1項定有明文；查系爭股金既係上訴人對合夥之出資
    ，該項出資自屬合夥之財產，且被上訴人亦以其原有之順興
    糕餅舖之機器設備為出資，被上訴人並爭執合夥結束後尚有
    一些合夥債務未為清償，則本件合夥結束後自應就盈虧為清
    算後，合夥人始得請求為合夥財產之分析，乃本件合夥未經
    清算程序既為兩造所不爭執，揆之前揭法條規定，上訴人直
    接訴請被上訴人返還其出資，經核即無理由而應予駁回。至
    於被上訴人於原審自認上訴出資約80萬元，然此非自認被上
    訴人即應返還上訴人該項出資，被上訴人上開自認亦不能據
    為其敗訴判決之依據。另上訴人雖具狀表示願意繳費就其出
    資之總金額選任會計師鑑定云云，然其後又稱伊繳不出鑑定
    費，本院認其出資額究為若干與本件訴訟勝敗之判斷無關，
    認無予以鑑定之必要，附此敘明。
  2.關於訴請被上訴人甲○○○返還不當得利部分：
  　系爭20萬元借款為被上訴人乙○○個人借用而與被上訴人甲
    ○○○無涉，此為上訴人於本審所不爭執之事實，且上訴人
    於原審係主張被上訴人2人共同向其借用該20萬元，經原審
    認定借款人為乙○○個人而與甲○○○無涉而為乙○○敗訴
    之判決後，乃於上訴本院後又改稱係伊代甲○○○償還甲○
    ○○積久訴外人陳明宗之借款，甲○○○因而獲有不當得利
    云云，其前言不對後語，殊無可採。至於上訴人所提陳明宗
    所書立之收據，內載陳明宗收到丙○○先生代交甲○○○欠
    款，第2筆還款新台幣20萬元，然此為私文書，被上訴人甲
    ○○○並未自認該私文書為真正，上訴人又未舉證證明該收
    據所載內容確與系爭借款有關，上訴人於原審又認該筆款項
    係被上訴人乙○○所借，原審乃據以判決被上訴人乙○○敗
    訴確定，乃上訴人於本審又及基於上述確定判決相異之主張
    ，經核其此部分之訴亦屬無理由而應併予駁回。
  3.綜上所述，原審為上訴人敗訴之判決，所持理由雖與本院判
    斷不儘相同，惟結論並無不當。上訴人之上訴核無理由，應
    予駁回。另上訴人於本院為訴之變更（返還不當得利部分)
    ，經核亦無理由，應併予駁回。
四、據上論斷，應依民事訴訟法第449條第1項、第78條，判決如
    主文。
中　　華　　民　　國　　96　　年　　7 　　月　　4 　　日
                  民事庭審判長法  官  謝志揚
                              法  官  湯文章
                              法  官  蔣有木
以上正本係照原本作成。
如不服本判決，應於收受送達後20日內向本院提出上訴書狀，其
未表明上訴理由者，應於提出上訴後20日內向本院補提理由書狀
(均須按他造當事人之人數附繕本)上訴時應提出委任律師或具有
律師資格之人之委任狀；委任有律師資格者，另應附具律師及格
證書及釋明委任人與受任人有民事訴訟法第46 6條之1第1項但書
或第2項 (詳附註)所定關係之釋明文書影本。
                              書記官  劉夢蕾
中　　華　　民　　國　　96　　年　　7　　月　   4      日
附註：民事訴訟法第466條之1(第1項、第2項)：
對於第二審判決上訴，上訴人應委任律師為訴訟代理人。但上訴
人或其法定代理人具有律師資格者，不在此限。
上訴人之配偶、三親等內之血親、二親等內之姻親，或上訴人為
法人、中央或地方機關時，其所屬委任人員具有律師資格並經法
院認為適當者，亦得為第三審訴訟代理人。
